【裁判字號】    98,上更(一),39
【裁判日期】    980317
【裁判案由】    誣告
【裁判全文】
臺灣高等法院刑事判決              98年度上更(一)字第39號
上  訴  人  臺灣士林地方法院檢察署檢察官
上  訴  人  甲○○
即  被  告
                    號
選任辯護人  謝宗翰律師
上列上訴人因被告誣告案件，不服臺灣士林地方法院94年度訴字
第187號，中華民國94年12月7日第一審判決（起訴案號：臺灣士
林地方法院檢察署93年度偵字第796號），提起上訴，經判決後
，由最高法院發回更審，本院判決如下：
    主  文
原判決撤銷。
甲○○意圖他人受刑事處分，向該管公務員誣告，處有期徒刑陸
月。減為有期徒刑月。
    事  實
一、甲○○於民國（下同）87年10月21日以前及89年6月16日至9
    0年5月17日間擔任匯豐電腦科技股份有限公司（下稱匯豐公
    司）之董事長，乙○○則於87年10月22日至89年5月17日（
    起訴書誤載為88年）間擔任匯豐公司董事長。甲○○明知乙
    ○○於擔任董事長職務時，匯豐公司與美商CLARENT公司因
    代理權問題發生爭議，嗣後雙方和解，由美商CLARENT公司
    同意賠償匯豐公司現金新台幣（下同）13,752,000元及美商
    CLARENT公司特別股10,314,000元，共計24,066,000元，其
    中30﹪，即7,219,800元歸乙○○所有，係於87年8月13日經
    匯豐公司87年股東臨時會決議，並於89年2月3日經甲○○以
    當時匯豐公司總經理（起訴書誤載為董事長）身分代表之匯
    豐公司與乙○○簽訂分別共有持份承諾書等節，竟意圖使乙
    ○○受刑事處分，於91年2月15日明知其已經非匯豐公司董
    事長身分，竟僅提供下述告證一、二之資料，且虛偽稱甲○
    ○仍為匯豐公司現任董事長身份，委由黃秀禎律師具狀向臺
    灣士林地方法院檢察署檢察官誣告，告訴狀內容為：【狀別
    ：刑事告訴狀。股別：案號：告訴人：甲○○。指定送達代
    收人黃秀禎律師。告訴代理人：黃秀禎律師。台北市○○○
    路○段121號5樓之17（02）00000000。被告：乙○○。台北
    市○○○路○段188號12樓。為被告涉嫌背信及業務侵占等罪
    ，依法提告訴事：一、緣告訴人為匯豐電腦科技股份有限公
    司（下稱匯豐科技）之股東兼現任董事長（證一），查被告
    乙○○於民國87年至89年擔任匯豐科技董事長，依據安侯建
    業會計師事務所所出具匯豐電腦科技股份有限公司財務報表
    會計師查核報告第12頁之有關應付賠償收入之記載『本公司
    與CLARENT公司代理權爭議，而於民國87年與CLARENT公司達
    成和解，CLARENT同意賠償現金13,752,000元及其公司特別
    股10,314,000元，本公司並於87年度帳列其他收入24,066,0
    00元。惟依本公司與其董事長於89年2月之協議，前述所有
    賠償收入之30％應歸其董事長所有，故本公司於本期認列減
    少CLARENT公司長期投資30％之損失3,094,200元及應歸還30
    ％之現金損失4,125,600元，共計7,219,800元，截止民國88
    年12月31日止，本公司應付予本公司董事長之賠償款餘額為
    3,774,000元。』可知（證二），被告乙○○將匯豐科技與
    CLARENT公司因代理權爭議所取得之賠償收入之百分三十歸
    屬於其自身所有，按匯豐科技與CLARENT公司因代理權爭議
    所取得之賠償收入，係為匯豐科技所有，與董事長即被告乙
    ○○個人無關，被告無權將賠償金之百分之三十歸屬於其所
    有。二、按為他人處理事務，意圖為自己或第三人不法之利
    益，或損害本人之利益，而違背其任務之行為，致生損害於
    本人之財產或其他利益者，為背信罪，刑法第342條訂有明
    文；及意圖為自己或第三人不法之所有，而侵占自己持有他
    人之物者，為侵占罪；對於公務上或因公益所持有之物，犯
    前條第1項之罪者，為業務侵占罪，刑法第336條定有明文。
    又，公司與董事間之關係，除本法令有規定外，依民法委認
    之規定，公司法第192條第3項定有明文。本件被告乙○○於
    民國87、88、89三年間擔任匯豐科技之董事長，與匯豐科技
    間具有委任關係，應依民法規定善盡其受任人之義務，詎料
    ，被告除未盡善良管理人注意義務外，竟將匯豐科技所取得
    之賠償收入百分之三十納為己有，嚴重損害匯豐科技及所有
    股東之權益，核與首揭規定，顯鈞長迅與依法偵查起訴，以
    懲不法。謹狀。台灣士林地方法院檢察署鈞鑒。中華民國91
    年2月7日具狀人：甲○○（未蓋章）。告訴代理人：黃秀禎
    律師（蓋律師印章）。告證一：匯豐電腦科技股份有限公司
    公司登記資料影本乙份。告證二：匯豐電腦科技股份有限公
    司財務報表附註（續）第12頁影本乙份】，嗣經該署檢察官
    偵查後，為不起訴處分確定。
二、案經乙○○訴由臺灣士林地方法院檢察署檢察官偵查起訴。
    理  由
一、證據能力部分：按被告以外之人於審判外之言詞或書面陳述
    ，除法律有規定者外，不得作為證據；又被告以外之人於審
    判外之陳述，雖不符合同法第159條之1至第159條之4之規定
    ，但經當事人於審判程序同意作為證據，法院審酌該言詞陳
    述或書面陳述作成時之情況，認為適當者，亦得為證據。當
    事人、代理人或辯護人於法院調查證據時，知有第159條第1
    項不得為證據之情形，而未於言詞辯論終結前聲明異議者，
    視為有前項之同意，刑事訴訟法第159條第1項及第159條之5
    分別定有明文。查本判決下列所引用之各該被告以外之人於
    審判外之陳述（包含書面陳述），皆屬傳聞證據，惟被告雖
    知上開證據資料為傳聞證據，但於準備程序及審判期日中均
    表示無意見而不予爭執，且迄至言詞辯論終結前亦未再聲明
    異議，審酌上開證據資料製作時之情況，尚無違法不當及證
    明力明顯過低之瑕疵，亦認為以之作為證據應屬適當，故揆
    諸前開規定，爰逕依刑事訴訟法第159條之5規定，認前揭證
    據資料均例外有證據能力。
二、上訴人即被告甲○○對其於87年10月21日以前及89年6月16
    日至90年5月17日間擔任匯豐公司之董事長，匯豐公司87年
    股東臨時會決議將美商CLARENT公司賠償匯豐公司金額百分
    之三十歸告訴人乙○○所有，且由其與乙○○就該賠償金簽
    訂分別共有持份承諾書等事實不爭執，但否認誣告犯行，辯
    稱略以：「委任黃秀禎律師對乙○○提出侵占、背信罪之告
    訴時，即已充分告知黃秀禎律師匯豐公司及伊均曾同意將美
    商CLARENT公司給付之和解金之百分之三十即美金二十一萬
    元予乙○○之事實，並無誣告之故意，且於提起刑事告訴時
    ，除已明確告知黃秀禎律師相關事實外，無論於告訴狀內或
    偵查程序中，均從未否認匯豐公司董事或股東於股東臨時會
    決議將和解金之百分之三十歸由乙○○所有之事實，且直承
    於89年2月3日曾簽署分別共有持份承諾書，更從未虛構或捏
    造任何犯罪事實，況乙○○未經匯豐公司董事會同意及股東
    會同意，擅自變更給付方式為百分之三十現金及百分之三十
    股票，因而取得一億餘元之不法財物，確有背信及業務侵占
    之不法犯行」云云。然查：
(一)、被告甲○○陳明其於91年2月15日已非匯豐公司董事長身分
    ，仍委由黃秀禎律師具狀向臺灣士林地方法院檢察署檢察官
    告訴，虛偽稱甲○○仍為匯豐公司現任董事長身份（告訴狀
    內容如事實欄所記載），有該告訴狀在卷可查。該案經檢察
    官於92年12月22日偵查結果為不起訴處分，不起訴處分書之
    理由略為：【一、本件告發意旨略以：被告乙○○於民國（
    下同）87年至88年間擔任匯豐電腦科技股份有限公司（以下
    簡稱匯豐公司）董事長，告發人甲○○則係匯豐公司於87年
    10月21日前及89年6月16日至90年5月19日間之董事長，被告
    於擔任董事長職務時，將匯豐公司與美商CLARENT公司代理
    權爭議，由美商CLARENT公司同意賠償匯豐公司和解現金新
    台幣（下同）一千三百七十五萬二千元及美商CLARENT公司
    特別股一千零三十一萬四千元，共計二千四百零六萬六千元
    之百分之三十，即七百二十一萬九千八百元據為己有，嚴重
    損害匯豐公司及所有股東權益，因認被告涉有刑法背信及業
    務侵占罪嫌云云。二、本件告發人指訴被告上述犯行，所侵
    害者係匯豐公司之利益，告發人雖為匯豐公司股東，但非直
    接被害人，則其逕以自己之名義提出「告訴」，應僅屬告發
    之性質，合先敘明。三、按犯罪事實應依證據認定之，無證
    據不得認定犯罪事實，刑事訴訟法第154條第2項定有明文。
    訊據被告乙○○堅決否認上述犯行，辯稱：「86年我是匯豐
    公司股東，當時公司在尚無資料狀況下與美商簽約代理銷售
    其商品，但後來因為公司無法履行合約內容，而與美商有所
    爭議，後來由我出資處理此事，所以與美商和解，因而後來
    和解金額的三成由我取得，這是公司認可的部分。」等語。
    經查本件和解賠償金包含現金及美商CLARENT公司之股票，
    為匯豐公司與被告所分別共有，而雙方之持分為：匯豐公司
    為百分之七十；被告為百分之三十等節，有分別共有持份承
    諾書附卷可稽，而此份承諾書匯豐公司簽章部分，並由告發
    人蓋用其印章。此外，匯豐公司於87年股東臨時會議中就上
    述和解賠償金分配被告一案業經決議通過一節，亦有匯豐公
    司87年股東臨時會議事錄附卷可稽，其中告發人並於會議中
    報告CLARENT和解案，表示：CLARENT對匯豐的賠償款項中，
    三成屬於陳信成先生，七成歸屬於匯豐公司，與會股東針對
    上述此點無異議通過等語。而告發人並於91年8月22日在台
    灣台北地方法院90年自字第677號一案審理時陳述：這獎金
    是董事會上七個人決定等語，有審判筆錄附卷可稽，則被告
    取得系爭和解賠償金之三成，既經匯豐公司股東會及董事會
    決議通過，自屬合法有權，而無成立背信或侵占之可能。告
    發人雖陳稱該股東會及董事會為被告所控制，因而做出該決
    議云云，惟我國公司法對於公司事項之決議，本採多數決，
    掌握多數股東或董事者即影響公司決策，為當然之結果，告
    發人以此指摘被告上述犯行，洵無理由。綜上所述，被告所
    為尚不構成刑法背信罪及業務侵占罪，應認被告犯罪嫌疑不
    足】，有臺灣士林地方法院檢察署檢察官91年度偵字第8836
    號不起訴處分書在卷可稽。
(二)、被告於87年8月13日匯豐公司召開股東臨時會時，親自向股
    東報告有關CLARENT公司和解案，報告內容為「1.當初對CL
    ARENT之投資完全由乙○○出資，之後與CLARENT公司發生訴
    訟事件，悉由乙○○先生出面盡力斡旋方可達成和解條件。
    因此CLARENT對匯豐之賠償款項中，三成屬於乙○○先生，
    七成歸屬於匯豐。與會股東針對上述此點無異議通過」等情
    ，業據證人乙○○證述明確，且為被告所不爭執，復有匯豐
    公司87年度股東臨時會議事錄影本在卷可憑（偵字第8836號
    偵查卷第152頁），可見被告明知乙○○經股東臨時會決議
    而取得CLARENT公司賠償款中三成賠償款之事實，而被告竟
    於91年2月15日提出之刑事告訴狀內，隱匿上開親歷之事實
    ，而虛偽指述「乙○○將匯豐公司與CLARENT公司因代理權
    爭議所取得之賠償收入之百分之三十歸屬於其自身所有，按
    匯豐公司與CLARENT公司代理權爭議所取得之賠償收入，係
    為匯豐公司所有，與董事長乙○○無關，乙○○無權將賠償
    金之百分之三十歸屬於其所有」等情，足徵被告明知其所訴
    事實為虛構，而仍向臺灣士林地方法院檢察署遞狀告訴乙○
    ○涉犯背信及業務侵占罪行，被告顯有使乙○○受刑事處分
    之誣告故意。
(三)、被告依照匯豐公司前述股東會決議，於89年2月3日代表匯豐
    公司與乙○○簽訂分別共有持份承諾書，其內容記載「匯豐
    公司（甲方）與乙○○（乙方）於此日彼此達成以下協議：
    事涉甲方（匯豐公司）與CLARENT公司之協議書內容之賠償
    ，所有賠償金額：計現金美金四十萬元及其餘以股票抵充（
    CLARENT公司之特別股，計45592股，於簽約日市價三十萬元
    正。前述賠償：計有現金及CLARENT公司之股票（包括股東
    權益及一切變賣後之價金），乃為甲乙雙方所分別共有，而
    甲乙雙方之分別持份為：甲方為70%；乙方為30%」，有分別
    共有持份承諾書影本在卷可稽（偵字第8836號偵查卷第153
    至154頁），被告並親自在該承諾書甲方署名處蓋印，業據
    其陳明在卷，且經證人乙○○證述明確，可見CLARENT公司
    賠償予匯豐公司之美金七十萬元（包括美金四十萬元現金及
    股票市價美金三十萬元之股票），係由乙○○與匯豐公司共
    有，分配比例為乙○○取得百分之三十，匯豐公司取得百分
    之七十，被告知悉乙○○取得賠償金之百分之三十，並無背
    信及侵占情事，然被告卻具狀誣指「乙○○除未盡善良管理
    人注意義務外，竟將匯豐公司所取得之賠償收入百分之三十
    納為己有，嚴重損害匯豐公司及所有股東之權益」等情，益
    證被告有虛構事實及誣告故意。至被告於89年2月3日簽訂分
    別共有持份承諾書時為匯豐公司之總經理，而非董事長，並
    不影響於被告有親自簽約之事實。
(四)、按刑法上之誣告罪，本不限於所告事實全屬虛偽時，始能成
    立，倘所告事實之一部分係出於故意虛構，仍不得謂非誣告
    （最高法院20年上字第662號判例參照）。被告供承有前述
    股東臨時會之決議內容及簽署分別共有持份承諾書之事實，
    於刑事告訴狀中固提及「依本公司與其董事長於89年2月之
    協議，前述所有賠償收入之30%應歸其董事長所有，故本公
    司於本期認列減少CLARENT公司長期投資30%之損失0000000
    元及應歸還30%之現金損失，0000000元，共計0000000元」
    等情，惟未提乙○○已於87年8月13日經股東會臨時決議取
    得該百分之三十賠償金，及於89年2月3日由其代表匯豐公司
    與乙○○簽訂分別共有持份承諾書等事實。復參諸證人黃秀
    禎律師即被告前控告乙○○背信及業務侵占罪之告訴代理人
    ，於原審證稱：「被告來找我時公司已經上市又下市了，公
    司內部人員有同意，股東沒有同意」、「（在你提出刑事告
    訴狀時是否已知乙○○已經過匯豐公司同意取得賠償款項
    30%？）甲○○告訴我他有同意，但是其他的股東部分我不
    知道…」、「甲○○告訴我的事實是乙○○個人取得應屬公
    司之資產，當時乙○○是匯豐公司之董事長…」、「（為何
    經公司及甲○○同意只告乙○○？）因為我是告訴代理人，
    依照當事人的意思提起告訴」、「（甲○○來找你處理匯豐
    公司與乙○○的事情，他有無告訴你是民事案件還是刑事案
    件？）甲○○告訴我的是事實問題，我當時有告訴刑事及民
    事部分可以來處理，決定權不在律師…」、「（侵占及背信
    罪的罪名，是你講的嗎？）甲○○說要告乙○○」、「（你
    提出這告訴狀之前有經過甲○○確認，確認是何意？）確認
    告訴狀內容」等語，可見被告以乙○○取得CLARENT公司給
    付予匯豐公司之上開賠償款之百分之三十之現金、股票為由
    ，而對乙○○提出背信、侵占罪之告訴乙事，證人黃秀禎律
    師雖有提供法律意見，但最終仍係由被告決定採刑事告訴之
    方式處理。且被告委由黃秀禎律師辦理對乙○○提出背信告
    訴事項時，被告僅告知黃秀禎律師有關乙○○取得CLARENT
    公司之百分之三十之賠償款，而未將乙○○係因出資履行匯
    豐公司與CLARENT公司之契約，匯豐公司始會同意其中百分
    之三十之賠償款歸乙○○之緣由，及此項賠償款之分配比例
    非僅被告同意，尚經匯豐公司之股東於臨時股東會中決議通
    過等事實經過詳細告知證人黃秀禎律師，致黃秀禎律師誤信
    其言，而依照被告所提供之資料，誤判乙○○不應取得
    CLARENT公司所給付之賠償款百分之三十，則由被告委託黃
    秀禎律師辦理上開告訴案件之初，即隱匿相關之所有親身經
    歷之事實資料，之後經被告決定由黃秀禎律師代其撰擬告訴
    狀內容，誣指乙○○犯背信及業務侵占犯行，足認被告自始
    即故意以虛偽不實之事，使乙○○受刑事處分之意圖及行為
    。揆諸上揭判例意旨，被告意圖乙○○受刑事處分，故意虛
    構事實，故意提出告訴，自足構成誣告罪。
(五)、依87年8月13日股東臨時會議事錄第六項第二點所載「與CLA
    RENT公司達成和解，CLARENT公司答應賠償70萬美金，其中5
    萬元為現金，15萬元扣抵貨款，剩餘50萬元中，其中30萬為
    股票，20萬為現金」，又參諸分別共有持份承諾書記載「前
    述賠償：計有現金及CLARENT公司之股票（包括股東權益及
    一切變賣後之價金），乃為甲乙雙方所分別共有，而甲乙雙
    方之分別持份為：甲方為70%；乙方為30%」，可見該股東臨
    時會議本即通過，將CLARENT公司給付賠償之金錢及特別股
    股票之百分之三十歸乙○○所有，即美金四十萬元部分百分
    之三十之美金十二萬元，及與美金三十萬元等值之CLARENT
    公司之股票45592股之百分之三十之13677.6股，非如被告所
    稱係乙○○擅自變更給付方式，有為自己不法所有之意圖。
    而該受償之特別股股票價格之後上漲，致乙○○出售股票而
    獲得一億多元，即認屬實，亦屬其個人理財範疇，應無不法
    取得財物情事。是被告辯稱：「乙○○擅自變更給付方式為
    百分之三十現金及百分之三十股票，因認乙○○取得一億餘
    元之不法利益」云云，核與實情不符，自不得採為有利被告
    之認定。
(六)、最高法院發回更審要旨略以：【查被告以匯豐公司名義與美
    國CLARENT公司簽訂代理銷售商品契約，嗣後雙方就契約發
    生糾紛，由乙○○出資和解解決，嗣被告乃代表匯豐公司與
    美國CLARENT公司進行協調，雙方於86年12月23日簽訂協議
    書，美國CLARENT公司同意賠償共計美金七十萬元予匯豐公
    司，被告乃於87年8月13日在匯豐公司召開股東會臨時會，
    會中被告親自向股東報告有關CLARENT公司和解案，內容為
    「1.當初對CLARENT之投資完全由乙○○出資，之後與CLARE
    NT公司發生訴訟事件，悉由乙○○先生出面盡力斡旋方可達
    成和解條件。因此CLARENT對匯豐之賠償款項中，三成屬於
    乙○○先生，七成歸屬於匯豐。與會股東針對上述此點無異
    議通過」等語，此有協議書、匯豐公司八十七年度股東臨時
    會議事錄影本在卷可憑（見91年度偵字第8836號偵查卷第15
    0、152頁）。另被告復於89年2月3日代表匯豐公司與乙○○
    簽訂分別共有持份承諾書，達成以下協議：「事涉甲方（匯
    豐公司）與CLARENT公司之協議書內容之賠償事，所有賠償
    金額：計現金美金四十萬元及其餘以股票抵充（CLARENT公
    司之特別股，計四五五九二股，於簽約日市價美金三十萬元
    正）。前述賠償：計有現金及CLARENT公司之股票（包括股
    東權益及一切變賣後之價金），乃為甲乙（乙方指乙○○）
    雙方所分別共有，而甲乙雙方之分別持份為：甲方為百分之
    七十；乙方為百分之三十」等語，亦有分別共有持份承諾書
    影本一份在卷可稽（見91年度偵字第8836號偵查卷第153、1
    54頁），被告於第一審審理時並坦承親自在該承諾書甲方署
    名處蓋印（見第一審卷第129頁），且經乙○○證述屬實（
    見第一審卷第55頁），足見被告對於CLARENT公司賠償匯豐
    公司之美金七十萬元（包括美金四十萬元現金及股票市價美
    金三十萬元之股票），係由乙○○與匯豐公司共有，分配比
    例為乙○○取得百分之三十，匯豐公司取得百分之七十之事
    ，知之甚詳；然被告於91年2月15日所提之刑事告訴狀內容
    卻載明：乙○○於87年至89年擔任匯豐公司董事長，依據安
    侯建業會計師事務所所出具匯豐公司財務報表會計師查核報
    告第12頁之有關應付賠償收入之記載「本公司與CLARENT公
    司代理權爭議，於87年與CLARENT公司達成和解，CLARENT公
    司同意賠償現金一千三百七十五萬二千元及美商CLARENT公
    司特別股一千零三十一萬四千元，本公司並於八十七年度帳
    列其他收入二千四百零六萬六千元。唯依本公司與其董事長
    （即乙○○）於八十九年二月協議，前述所有賠償收入之百
    分之三十，應歸乙○○所有，……」，可知乙○○將匯豐公
    司與CLARENT公司因代理權爭議所取得之賠償收入之百分之
    三十歸屬於其自身所有，按匯豐公司與CLARENT公司代理權
    爭議所取得之賠償收入，係為匯豐公司所有，與董事長乙○
    ○個人無關，乙○○無權將賠償金之百分之三十歸屬於其所
    有。乙○○除未盡善良管理人注意義務外，竟將匯豐公司所
    取得之賠償收入百分之三十納為己有，嚴重損害匯豐公司及
    所有股東之權益，已觸犯刑法背信及業務侵占之罪嫌等語，
    於告訴狀內並引用匯豐公司財務報表會計師查核報告第十二
    頁影本一份（見發查字第139號偵查卷第六、七頁）。另該
    案告訴代理人黃秀禎律師於91年4月3日警詢時並指稱：被告
    是依據安侯建業會計師事務所所出具匯豐公司財務報表會計
    師查核報告記載，才知道乙○○侵占CLARENT公司之百分之
    三十賠償金等語（見他字第139號偵查卷第11頁）。於第一
    審審理時亦證稱：關於乙○○取得百分之三十賠償金部分，
    被告說他有同意，意思指公司內部的人有同意，但股東沒有
    同意。伊也沒看到股東同意之資料等語（見第一審卷第75、
    76頁）。倘黃秀禎律師所述無訛，則被告向其代理人黃秀禎
    律師所稱股東沒有同意乙○○取得百分之三十賠償金乙節，
    與上開匯豐公司八十七年度股東臨時會議事錄明載：「與會
    股東無異議通過」之情即有不符。查被告於91年2月15日對
    乙○○提起告訴時既係擔任匯豐公司負責人，其欲取得上開
    匯豐公司87年度股東臨時會議事錄及89年2月3日其代表匯豐
    公司與乙○○簽訂分別共有持份承諾書等文件，應非難事，
    何以被告未向其代理人黃秀禎律師提出？被告是否刻意隱瞞
    上開匯豐公司87年度股東臨時會議事錄及被告於89年2月3日
    代表匯豐公司與乙○○簽訂分別共有持份承諾書之事，而虛
    構乙○○係未經匯豐公司股東會之同意侵占上開百分之三十
    賠償金？】等語，經查，前述告訴狀僅附有：「告證一：匯
    豐電腦科技股份有限公司公司登記資料影本乙份。告證二：
    匯豐電腦科技股份有限公司財務報表附註（續）第12頁影本
    乙份」，並無「匯豐公司87年度股東臨時會議事錄及89年2
    月3日被告甲○○代表匯豐公司與乙○○簽訂分別共有持份
    承諾書」等文件，此次發回更審，經通知證人黃秀禎律師作
    證，據其證稱略以：「（當時你在跟被告開會時，被告有無
    提供相關資料供你參考？被告提供什麼樣的資料？）被告所
    提供的資料如告訴狀所附的財務報表、分別共有持分承諾書
    就是89.2月協議書，其他沒有，股東權益變動表、協議書我
    沒有提出」、「（你在告訴狀提出前，你有無看過87.8.13
    匯豐公司臨時股東會的會議紀錄？）沒有」等語。而被告於
    提起告訴時，並非匯豐公司負責人，檢察官於不起訴處分書
    乃將之改為「告發人」，亦有該不起訴處分書在卷可查，是
    最高法院發回要旨所質疑之：「被告是否刻意隱瞞上開匯豐
    公司87年度股東臨時會議事錄及被告於89年2月3日代表匯豐
    公司與乙○○簽訂分別共有持份承諾書之事，而虛構乙○○
    係未經匯豐公司股東會之同意侵占上開百分之三十賠償金？
    】等情，應堪認定為真實。
(七)、又最高法院發回更審要旨略以：「原判決以被告向台灣士林
    地方法院檢察署提出之告訴狀，並未有被告之簽名，僅有告
    訴代理人黃秀禎律師之簽章，認告訴狀是否經被告閱覽過？
    是否被告之本意，已值懷疑等情。然告訴代理人黃秀禎律師
    於第一審證稱：我是依照被告的意思代為撰寫告訴狀，經過
    當事人確認後才會遞狀，被告告訴我的事實我都忠實陳述在
    告訴狀，我所為當事人提出之告訴內容是當事人告訴我的事
    實等語（見第一審卷第80頁）。另被告在委任黃秀禎律師撰
    寫告訴狀同日亦簽署刑事委任狀一紙，有該委任狀在卷可憑
    （見發查字第139號偵查卷第8頁）。證人黃秀禎律師既稱告
    訴狀內容係經被告確認後才會遞狀，則該告訴狀在遞狀之前
    是否經被告閱覽確認？或經代理人詳予說明？如是，自難謂
    告訴內容並非被告本意。原審未詳加調查，遽以告訴狀未有
    被告之簽名，而質疑告訴內容是被告之本意，併有證據調查
    職責未盡及理由不備之違誤。檢察官上訴意旨指摘原判決不
    當，尚非全無理由，應認原判決有撤銷發回更審之原因」，
    經通知證人黃秀禎律師到庭作證，據其證稱略以：「告訴狀
    撰寫完成後，被告甲○○在美國，請當時秘書陳小姐傳真或
    EMAIL給甲○○看，看過後，甲○○通知我們，我們就遞狀
    」等語，而被告甲○○亦陳稱：「當時有EMAIL給我」。足
    見，前述告訴狀雖無被告甲○○之蓋章，但確實係被告甲○
    ○之本意。至於被告雖引用證人黃秀禎律師於原審證稱：「
    （甲○○在委託你時有無跟你講匯豐公司在87年8月13日股
    東臨時會議將30%賠償規給乙○○？）甲○○有告訴我有同
    意，可是卷被調走了，所以你告訴我的確定日期，我是沒有
    辦法跟你確定」、「（分別共有持分承諾書是何人提供給你
    的？）我無法記得，可是應該是甲○○才對」等語，為被告
    有利之主張，但從證人黃秀禎律師所撰寫之告訴狀，僅僅附
    有事實欄所記載之告證一、二等物證，以及使用告訴狀之名
    稱，與記載：「一、緣告訴人為匯豐電腦科技股份有限公司
    （下稱匯豐科技）之股東兼現任董事長（證一）」等詞，足
    見，被告對於黃秀禎律師係有所隱瞞，且如黃秀禎律師明知
    前述不實之事實，仍與被告共同具狀告訴，則黃秀禎律師即
    成為誣告罪之共犯，是應以證人黃秀禎律師於此次發回更審
    經詳細就最高法院發回更審要旨詰問之陳述，始為詳實。
(八)、「誣告罪之成立，以意圖他人受刑事處分虛構事實而向該管
    公務員申告為其要件，故其所訴事實，雖不能證明係屬實在
    ，而在積極方面尚無證據證明其確係故意虛構者，仍不能遽
    以誣告罪論處（46年台上字第927號）」，「誣告罪之成立
    以意圖他人受刑事處分或懲戒處分，而為虛偽之告訴告發報
    告者為要件。所謂虛偽係指明知無此事實故意捏造而言，若
    告訴人誤認有此事實或以為有此嫌疑，自不得指為虛偽，即
    難科以本罪（40年台上字第88號）」，「刑法上之誣告罪，
    本不限於所告事實全屬虛偽時，始能成立，倘所告事實之一
    部分係出於故意虛構，仍不得謂非誣告（20年上字第662號
    ）」。被告明知其於86年間代表匯豐公司與美國CLARENT公
    司簽訂代理商契約書，嗣有履約問題，經被告協同告訴人乙
    ○○與美國CLARENT公司協商此糾紛，雙方於86年12月23日
    簽訂協議書，美國CLARENT公司同意賠償匯豐公司美金七十
    萬元，及取消年度最低銷售數量之限制，有該份協議書可稽
    ，且匯豐公司嗣於87年8月13日召開股東臨時會議時，被告
    親自出席向股東報告有關美國CLARENT公司和解案，當場提
    出：「１、當初對CLARENT之投資完全由乙○○先生出資，
    之後與CLARENT公司發生訴訟事件，悉由乙○○先生出面盡
    力斡旋方可達致和解條件。因此CLARENT對匯豐之賠償款項
    中，三成屬於乙○○先生，七成歸屬於匯豐。與會股東針對
    上述此點無異議通過。２、與CLARENT達成和解，CLARENT答
    應賠償匯豐七十萬美金。其中五萬為現金，十五萬扣抵貨款
    ，剩餘五十萬中，三十萬為股票二十萬為現金。」等建議內
    容，經在場全體股東無異議通過，由匯豐公司與告訴人以七
    ：三之比例分配美國CLARENT公司賠償之款項，上開事實有
    該臨時股東會會議紀錄可證。嗣後被告並依照上開股東會決
    議內容，於89年2月3日代表匯豐公司與告訴人簽訂「分別共
    有持份承諾書」，再次確認上述美國CLARENT公司賠償予匯
    豐公司之美金七十萬元（包括美金四十萬元現金及股票市價
    為美金三十萬元之股票）係由告訴人乙○○與匯豐公司共有
    ，分配比例為告訴人取得百分之三十、匯豐公司取得百分之
    七十，有被告代表匯豐公司與告訴人乙○○所簽訂之上開分
    別共有持份承諾書附卷可證，足見，被告對於匯豐公司係因
    告訴人乙○○自行出資履行代理權契約而能獲得美國CLAREN
    T公司賠償該美金七十萬元款項，匯豐公司召開股東會時，
    經被告親自報告此事且提出分配百分之三十賠償款予告訴人
    等語後，經出席股東全體同意，決議將美國CLARENT公司賠
    償予匯豐公司之美金七十萬元款項之百分之三十分配予告訴
    人，故告訴人乙○○取得美國CLARENT公司賠償予匯豐公司
    之百分之三十款項，乃依據契約取得，絕無任何不法情事等
    事實經過知之甚稔，然被告為誣陷告訴人乙○○，竟隱匿上
    述事實未告知黃秀禎律師，經由不知情之黃秀禎律師，撰寫
    前述告訴狀，誣指告訴人乙○○不法取得CLARENT公司賠償
    予匯豐公司之賠償款，有背信、侵占行為云云，則依據前述
    判例意旨被告所為顯然與刑法第169條誣告罪要件相當。
(九)、綜上，被告所辯，應係卸責之詞，本件事證明確，被告誣告
    犯行堪以認定。
三、論罪科刑部分：
(一)、查被告行為時，刑法部分條文雖於94年2月2日修正公布，並
    於95年7月1日起施行，惟本案適用之法律均未修正，故不生
    比較新舊法之問題。核被告所為，係犯刑法第169條第1項之
    誣告罪，被告未提供前述告訴人投資CLARENT公司、股東會
    議、承諾書等資料，隱匿其已經非匯豐公司董事長之事實，
    致使不知情之受任黃秀禎律師作成前述告訴狀（僅提出告證
    一、二），其雖未在告訴狀簽章，但然其係經EMAIL確認告
    訴狀內容，授權由黃秀禎律師具狀告訴，是其為間接正犯。
(二)、原審予被告以論罪科刑，固非無見，惟：(一)、被告為間接正
    犯，原審疏未論及。(二)、中華民國96年罪犯減刑條例已於96
    年7月16日施行，被告所犯上開之罪，犯罪時間係在96年4月
    24日以前，合於減刑條例，原審未及審酌上開條例之施行予
    以減刑，亦有未當。被告上訴意旨否認犯行，雖無理由，另
    檢察官上訴主張原判決量刑過輕，審酌被告所為肇致之損害
    ，認為原判決記載：「審酌被告與告訴人乙○○因商務糾紛
    而有嫌隙，竟利用刑事訴訟程序提出告訴，冀圖以虛構事實
    使乙○○受刑事處分，浪費司法資源，並造成乙○○之名譽
    及精神之損害，與犯罪後猶飾詞否認之態度等一切情狀，量
    處有期徒刑六月。公訴人具體求刑有期徒刑二年，本院認所
    處上開刑度，即足資警惕被告，公訴人具體求刑稍嫌過重，
    併予敘明」之事由，並無不妥，認為檢察官上訴求予從重量
    刑有期徒刑二年，難謂有理，惟原判決既有如前可議之處，
    自應予以撤銷改判。
(三)、爰審酌被告與告訴人乙○○因商務糾紛而有嫌隙，竟利用刑
    事訴訟程序提出告訴，冀圖以虛構事實使乙○○受刑事處分
    ，浪費司法資源，並造成乙○○之名譽及精神之損害，與犯
    罪後猶飾詞否認之態度等一切情狀，量處有期徒刑六月。公
    訴人具體求刑有期徒刑二年，然上開有期徒刑六月之刑度，
    應足資警惕被告，公訴人具體求刑稍嫌過重。被告犯罪時間
    係在96年4月24日以前，所犯之罪符合中華民國96年罪犯減
    刑條例第2條第1項第3款之減刑條件，爰依該條例第2條第1
    項第3款、第7條之規定，於判決主文同時諭知減其宣告刑二
    分之一為有期徒刑三月。
據上論斷，應依刑事訴訟法第369條第1項前段、第364條、第299
條第1項前段，刑法第169條第1項，中華民國96年罪犯減刑條例
第2條第1項第3款、第7條，判決如主文。
本案經檢察官楊秀蘭到庭執行職務。
中    華    民    國    98    年    3     月    17    日
                  刑事第十二庭  審判長法  官   蔡永昌
                                      法  官   陳榮和
                                      法  官   施俊堯
以上正本證明與原本無異。
如不服本判決，應於收受送達後10日內向本院提出上訴書狀，其
未敘述上訴之理由者並得於提起上訴後10日內向本院補提理由書
（均須按他造當事人之人數附繕本）「切勿逕送上級法院」。
                                      書記官   顧哲瑜
中    華    民    國    98    年    3     月    18    日
附錄：本案論罪科刑法條全文
刑法第169條第1項
意圖他人受刑事或懲戒處分，向該管公務員誣告者，處七年以下
有期徒刑。
意圖他人受刑事或懲戒處分，而偽造、變造證據，或使用偽造、
變造之證據者，亦同。


司法院資訊處製作；財團法人民間司法改革基金會備份。
